臺灣高等法院高雄分院刑事判決　　　　99年度上訴字第2054號
上　訴　人　臺灣屏東地方法院檢察署檢察官
被　　　告　李乾百
上列上訴人因被告偽證案件，不服臺灣屏東地方法院99年度金訴
字第1 號中華民國99年10月20日第一審判決（起訴案號：臺灣屏
東地方法院檢察署98年度偵字第6443、6444號），提起上訴，本
院判決如下：
    主  文
上訴駁回。
    理  由
一、公訴意旨略以：被告李乾百明知其於民國97年7 月22日、24
    日有透過匯款至同案被告張志光（現通緝中）擔任負責人之
    萬泰農產有限公司在華南銀行竹田分行所開立之帳號000000
    000000號帳戶之方式，將新臺幣（下同）160 萬元匯與不詳
    人士。竟於98年7 月23日至臺灣屏東地方法院檢察署接受檢
    察官訊問時，為掩飾張志光以前揭帳戶經營臺灣地區及臺灣
    地區與中國大陸地區間匯兌業務，以違反銀行法方式獲取不
    法利潤之事實，竟基於偽證之犯意，具結後就檢察官多次訊
    問其有關與張志光所涉之前述違反銀行法案情具重要關係之
    上述匯兌事實時，刻意以「忘記了」等語來隱匿該事實，企
    圖使檢察官無從追查，而足以影響事實真相之認定及妨害司
    法之公正性。因認被告李乾百涉犯刑法第168 條之偽證罪嫌
    云云。
二、證據能力部分：
（一）按被告以外之人於審判外之言詞或書面陳述，除法律有規
      定者外，不得作為證據；被告以外之人於審判外向法官所
      為之陳述，得為證據；被告以外之人於偵查中向檢察官所
      為之陳述，除顯有不可信之情況者外，得為證據，刑事訴
      訟法第159 條第1 項、第159 條之1 分別定有明文。又按
      被告以外之人於審判外之陳述雖不符刑事訴訟法第159 條
      之1 至之4 等4 條之規定，經當事人於審判程序同意作為
      證據，法院審酌該言詞陳述或書面陳述作成時之情況，認
      為適當者，亦得為證據；當事人、代理人或辯護人於法院
      調查證據時，知有前項不得為證據之情形，而未於言詞辯
      論終結前聲明異議者，視為有前項之同意，刑事訴訟法第
      159 條之5 定有明文。本件如後所引被告以外之人於偵查
      、審判中以證人身分所為證述，本件被告及檢察官對該等
      證據之證據能力均不爭執，且本院審酌上開證據於作成時
      無任何不適當之情況，認以之作為本案之證據，應屬適當
      ，揆諸前開說明，應認其等於偵查、審判中所為證述均有
      證據能力。
（二）另其他證據部分，本院於審判期日，依各該證據不同之性
      質，以提示或告以要旨等法定調查方法逐一調查，並使當
      事人表示意見，本院亦查無法定證據取得禁止或證據使用
      禁止之情形，故認所引用各項證據資料，均具證據之適格
      。
三、按犯罪事實應依證據認定之，無證據不得認定其犯罪事實；
    又不能證明被告犯罪者，應諭知無罪之判決，刑事訴訟法第
    154 條第2 項、第301 條第1 項分別定有明文。再按，事實
    之認定，應憑證據，如未能發現相當證據，或證據不足以證
    明，自不能以推測或擬制之方法，為裁判基礎；且認定不利
    於被告之事實須依積極證據，苟積極證據不足為不利於被告
    事實之認定時，即應為有利於被告之認定；另認定犯罪事實
    所憑之證據，雖不以直接證據為限，間接證據亦包括在內，
    然無論直接證據或間接證據，其為訴訟上之證明，須於通常
    一般之人均不致有所懷疑，而得確信其為真實之程度者，始
    得據之為有罪之認定，倘其證明尚未達到此一程度，而有合
    理之懷疑存在，無從使事實審法院得有罪之確信時，即應由
    法院為諭知被告無罪之判決，迭經最高法院30年上字第816
    號、40年台上字第86號、76年台上字第4986號判例意旨一再
    闡釋。次按刑法第168 條之偽證罪，係以證人於案情有重要
    關係之事項，故意為虛偽之陳述為構成要件之一，而所謂「
    虛偽之陳述」，必須行為人以明知不實之事項，故為虛偽之
    陳述，始為相當；質言之，必須行為人主觀上明知反於其所
    見所聞之事項，故意為不實之陳述而言，如行為人就其聽聞
    而為證述，或因誤會或記憶不清而有所錯誤，因欠缺犯罪故
    意，均與故為虛偽陳述之犯罪構成要件有間，則不能以本罪
    相繩，最高法院83年度台上字第5791號、92年度台上字第48
    95號著有判決可供參照。
四、本案公訴人認被告涉犯偽證罪嫌，無非係以：（一）被告李
    乾百於臺灣屏東地方法院檢察署檢察官訊問中自承：「伊於
    97年間僅有匯款一次160 萬元」等語，而160 萬元並非小數
    目之金額，被告自無輕易忘記之理，然被告面對檢察官之訊
    問時，卻一再以「忘記了」答覆，顯係刻意隱匿案情，而認
    此即為證人結文中之「匿」；（二）被告於同日即可答覆上
    開2 筆匯款之事實，更足認其先前多次答覆的「忘記了」係
    刻意隱匿案情，此外，並有前述帳戶之存款往來明細表（參
    警卷第11至14頁）、匯款單據（參97年度偵字第7887號卷《
    下稱偵卷》第32頁）及訊問筆錄（參偵卷第94至96頁）可資
    證明，為其主要論據。
五、查被告李乾百於本院審理其日未到庭，惟據其於原審審理時
    ，固坦承其有於上開時、地，於檢察官偵查時，以證人身分
    供前具結後，就上開對於案情有重要關係事項為前揭之陳述
    ，惟堅決否認有何偽證之犯行，辯稱：當天伊到庭後，檢察
    官一開始並未提出具體之問題，而檢察官訊問時距離匯款的
    時間已經相當久遠，伊一時想不起來，故而回答檢察官說忘
    記了，直到後來檢察官提示伊匯款傳票，伊始想起來，但等
    到伊想說時，檢察官並不願意聽，伊沒有偽證故意等語。經
    查：
（一）被告前因合法傳喚未到庭，經臺灣屏東地方法院檢察署檢
      察官核發拘票拘提後，被告於98年7 月23日下午4 時24分
      許，於臺灣屏東地方法院檢察署97年度偵字第7887號張志
      光涉犯詐欺案件訊問時，以證人身分作證，供前具結，並
      於檢察官訊問時證稱：「（問：你是否有匯款給萬泰農產
      有限公司過？）忘記了。……（問：你在去年6 、7 月間
      是否有匯款給他人的情形？）忘記了。（提示萬泰農產有
      限公司華南銀行竹田分行000000000000號帳號往來明細，
      顯示你在97年6 月24日匯款5 萬元，97年7 月22日匯款80
      萬元及97年7 月24日匯款80萬元，這3 筆款項，你是否有
      印象？）我忘記了……（你一共匯了165 萬元，你怎麼會
      有這麼多錢）我真的忘記了。」有上開訊問筆錄在卷可稽
      （偵卷第94-95 頁），且經被告自承不諱，固可認定被告
      確有於檢察官為訊問時陳稱「忘記了」等語。
（二）惟被告前開2 次匯款之時間分別為97年7 月22日、24日，
      而被告經警拘提後在檢察官訊問之時間為98年7 月23日之
      情，有前開帳戶之存款往來明細表、匯款單據及訊問筆錄
      各1 份在卷可稽（見警卷第10、11-14 頁、偵卷第94頁）
      ，可知被告於檢察官接受訊問之時間距匯款之時間已長達
      1 年，衡情人類之記憶常會因時間之經過而逐漸淡忘，何
      況本案訊問時已距匯款時間長達1 年，則被告在促然受拘
      提後，於檢察官一開始訊問時，答稱忘記了，尚與一般經
      驗法則無違。至被告雖於檢察官提示萬泰農產有限公司前
      開帳戶之往來明細後，仍答稱，忘記了，然銀行往來明細
      係以電腦數字所呈現之萬泰農產有限公司存提資料，而非
      被告所有之帳戶，被告僅於1 年前，匯款3 次至該帳戶，
      驟然見到該些資料，仍無法回憶起匯款事宜，亦難認即與
      常情有違；況證人黃華生於98年7 月20日，因該違反銀行
      法案件前往臺灣屏東地方法院檢察署應訊時，證稱：「（
      你是不是有跟萬泰農產有限公司有生意的往來？）沒有。
      （提示萬泰農產有限公司在華南銀行竹田分行0000000000
      00帳號之往來明細，顯示你在97年7 月17日匯款日20幾萬
      元、7 月29日匯款10幾萬元，都有匯款到這一個帳號，你
      有無意見？）誰匯款我忘記了，我要回去看看匯款單」等
      語（見偵卷第65頁），其亦與被告相同，均就有無匯款與
      萬泰農產有限公司一節答稱「忘記了」，更足證一般人就
      一年前所發生之事實，若非重大、異常，均有遺忘之可能
      （而就此同一情況，檢察官則未認定證人黃華生此一「忘
      記了」之陳述為虛偽，而對之訴追偽證罪責，有證人黃華
      生台灣高等法院被告前案紀錄表在卷可證，見本院卷第26
      頁），益見被告經檢察官提示萬泰農產有限公司上開帳戶
      往來明細資料仍無法記得是否曾經匯款，其原因當可能確
      為被告一時無法記起，是若僅據此推論被告確有隱匿證言
      之行為，稍嫌速斷。
（三）另被告於同日訊問時供稱：「（提示97年7 月22日李乾百
      匯款申請代收入傳票，這是你的名字所匯款的代收入傳票
      ，上面行動電話是不是你的？）是的。（這一筆錢是你匯
      款的？）是的，但我忘記這是匯什麼錢」（見偵卷第95-9
      6 頁）；再者，被告於同日下午8 時26分檢察官訊問時，
      並供稱：「是朋友綽號「清仔」叫我匯款的」等語（見偵
      卷第98頁），顯見被告係看見自己親自匯款資料後，經回
      憶始記起上開匯款情事甚明，是被告於檢察官提示匯款傳
      票後，業已坦承匯款之事實，並供稱係由何人請其匯款之
      事實，顯然被告並無刻意迴護張志光，而對案情有重要關
      係之事項為虛偽陳述之故意，甚為明確，被告前揭所辯之
      詞，應非虛妄，堪可採信。
（四）又被告於98年7 月23日到案應訊之經過為，其先由檢察官
      合法傳喚未到後，復經拘提方於98年7 月23日到案而為證
      述，然該等傳票、拘票上關於案由之記載乃載為「詐欺」
      各情，有臺灣屏東地方法院檢察署送達證書及拘票（偵卷
      第70、89頁）各1 份可參，則被告經拘提到案應訊時，一
      開始顯係認為乃因詐欺案件為證人而出庭；則被告突然聽
      聞檢察官訊問匯款事宜，因與其出庭應訊之際，預期作證
      之事項未完全相同，該等問題對其而言，顯事出突然，則
      被告一開始極有可能根本無從回憶起該等訊問問題之事實
      ，是被告因而針對檢察官之上開問題回答「忘記了」，亦
      與情理無違，故被告所答稱之「忘記了」，即難認其具有
      偽證故意，益徵被告辯稱並無偽證故意等語，無悖事理，
      應堪採信。
六、綜上所陳，本案公訴人所舉上開證據，均不足以證明被告確
    有故意反於真實而為證述之情形，核與刑法偽證罪之構成要
    件仍屬有間，尚難以該罪相繩。此外，復查無其他積極確切
    之證據足資證明被告有何偽證之犯行，揆諸前開說明，本案
    不能證明被告犯罪，應為無罪之諭知。
七、原審因而以無積極證據證明被告犯偽證罪，而為被告無罪之
    諭知，核無違誤；檢察官具狀請求上訴，猶執前詞，指摘原
    判決不當，為無理由，應予駁回。
八、被告經合法傳喚，無正當理由而未於審判期日到庭，爰不待
    其陳述逕行判決，附此敘明。
據上論斷，應依刑事訴訟法第368 條、第371 條，判決如主文。
本案經檢察官高碧霞到庭執行職務。
中    華    民    國    100   年    3     月    16    日
                  刑事第十一庭  審判長法  官  翁慶珍
                                      法  官  孫啟強
                                      法  官  石家禎
以上正本證明與原本無異。
如不服本判決應於收受本判決後10日內向本院提出上訴書狀，其
未敘述上訴理由者，並得於提起上訴後10日內向本院補提理由書
狀（均須按他造當事人之人數附繕本）「切勿逕送上級法院」。
中    華    民    國   100    年    3     月    16    日
                                      書記官  黃月瞳